---
title: "Informe 1. Evaluación Regresión Lineal"
subtitle: "Diplomado en Estadística, mención Métodos Estadísticos"
author:
  - "Emilia Barrientos Carrasco"
  - "Pablo Campos Abutridy"
date: today
date-format: "dddd D [de] MMMM [de] YYYY"
lang: es
output-file: "01-Informe_1.pdf"
format:
  pdf:
    toc: false
    number-sections: true
    keep-tex: false
    include-in-header:
      text: |
        \usepackage{fancyhdr}
        \usepackage{graphicx}
        \setlength{\headheight}{36pt}
        \pagestyle{fancy}
        \fancyhf{}
        \fancyhead[L]{%
          \IfFileExists{../input/logo_institucional_uc/FAC. MATEMATICAS-16.png}{%
            \includegraphics[height=1.1cm]{../input/logo_institucional_uc/FAC. MATEMATICAS-16.png}%
          }{}%
        }
        \fancyhead[R]{%
          \small\parbox[b]{0.72\textwidth}{\raggedleft
            Diplomado en Estadística, mención Métodos Estadísticos\\
            Curso 2. Modelamiento Estadístico%
          }%
        }
        \fancyfoot[C]{\thepage}
        \fancypagestyle{plain}{%
          \fancyhf{}
          \fancyhead[L]{%
            \IfFileExists{../input/logo_institucional_uc/FAC. MATEMATICAS-16.png}{%
              \includegraphics[height=1.1cm]{../input/logo_institucional_uc/FAC. MATEMATICAS-16.png}%
            }{}%
          }
          \fancyhead[R]{%
            \small\parbox[b]{0.72\textwidth}{\raggedleft
              Diplomado en Estadística, mención Métodos Estadísticos\\
              Curso 2. Modelamiento Estadístico%
            }%
          }
          \fancyfoot[C]{\thepage}
        }
execute:
  warning: false
  message: false
---

```{r}
#| label: setup
#| include: false

rm(list = ls())

library(tidyverse)
library(corrplot)
library(GGally)
library(car)
library(lmtest)
library(nortest)
library(readxl)
library(performance)
library(broom)
library(gtsummary)
library(sjPlot)
library(sjmisc)
knitr::opts_knit$set(root.dir = normalizePath(".."))
```

```{r}
#| label: datos
#| include: false

df <- read_xlsx("data/01-bbdd_contaminacion.xlsx")
```

# Pregunta 1. Mejor MRLS basado en variables metereológicas.

Inicialmente, se calculó una matriz de correlaciones entre la variable respuesta y cada una de las variables meteorológicas, con el fin de explorar la intensidad y dirección de sus asociaciones lineales.

```{r}
#| label: fig-correlacion-met
#| echo: false
#| fig-cap: "Correlaciones entre PM2.5 y las variables meteorológicas."
#| fig-width: 5
#| fig-height: 5
#| out-width: "7cm"

df_met <- df |>
  select(PM2.5, Viento, TProm, TMin, TMax, Humed)

correlacion_met <- cor(df_met)

gg_corr_met <- corrplot(
  correlacion_met,
  type = "lower",
  method = "number"
)
```

A partir de este análisis, se observó que la variable PM2.5 presentó correlaciones de mayor magnitud con las variables TMin (-0,63), TProm (-0,62) y Viento (-0,60), las que constituyen variables candidatas para explicar la variabilidad del material particulado.

Luego, se ajustaron modelos de regresión lineal simple utilizando como variable predicha el nivel de PM2.5 y, como predictor, cada una de las variables meteorológicas (Viento, TProm, TMin, TMax y Humed).

Posteriormente, los modelos se compararon considerando principalmente el R² y la significancia global del modelo (estadístico F y su valor-p). Se seleccionó aquel con mayor capacidad explicativa, que fue el modelo con el predictor TMin, con un R² de 0,3921, el menor error estándar residual (12,87) y el mayor estadístico F (101,9).

```{r}
#| label: tbl-mod-met
#| echo: false
#| fig-align: center

mod_met_viento <- lm(PM2.5 ~ Viento, data = df_met)
mod_met_tprom  <- lm(PM2.5 ~ TProm, data = df_met)
mod_met_tmin   <- lm(PM2.5 ~ TMin, data = df_met)
mod_met_tmax   <- lm(PM2.5 ~ TMax, data = df_met)
mod_met_humed  <- lm(PM2.5 ~ Humed, data = df_met)

tbl_mod_met <- tab_model(
  list(
    mod_met_viento,
    mod_met_tprom,
    mod_met_tmin,
    mod_met_tmax,
    mod_met_humed
  ),
  title = "Comparación de MRLS con predictores meteorológicos",
  dv.labels = paste0("M", 1:5),

  show.ci = FALSE,
  show.se = TRUE,
  show.r2 = TRUE,
  show.fstat = TRUE,
  #show.aic = TRUE,
  show.obs = TRUE,

  p.style = "stars",
  string.pred = "Predictor",
  string.est = "β",
  string.se = "EE",
  string.p = "p",

  digits = 2,
  digits.p = 3,
  CSS = list(
    css.table = paste(
      "width: auto;",
      "margin-left: auto;",
      "margin-right: auto;",
      "font-size: 8pt;"
      ),
    css.caption = "text-align: center;",
    css.tdata = "padding: 0.15em 0.25em;",
    css.colnames = "padding: 0.15em 0.25em;"
  )
)
tbl_mod_met
```

En seguida, para el modelo seleccionado se verificó el cumplimiento de los supuestos de regresión lineal de manera gráfica y formal.

```{r}
#| label: fig-check-mod-tmin
#| echo: false
#| fig-cap: "Chequeo de supuestos del MRLS (PM2.5 ~ TMin)."
#| fig-width: 8
#| fig-height: 10
#| out-width: "8cm"

gg_check_mod_tmin <- check_model(mod_met_tmin)
gg_check_mod_tmin
```

El supuesto de linealidad se evaluó mediante un gráfico de residuos versus valores ajustados y el test RESET de Ramsey. En el gráfico se observó un patrón en la distribución de los residuos, donde la curva suavizada en lugar de una dispersión aleatoria alrededor de cero, lo que sugiere una posible falta de linealidad. Esta observación fue respaldada por el test RESET (p < 0,001), cuyo resultado fue inferior a 0,05, lo que sugiere que existe evidencia de que la forma lineal no describe adecuadamente la relación. 

El supuesto de normalidad fue evaluado a partir de un gráfico Q-Q de residuos estandarizados, en el cual se observaron desviaciones persistentes en las colas de la recta, lo que sugiere que el supuesto falla de manera localizada. Formalmente se realizó el test de Shapiro-Wilk que evaluó el supuesto de normalidad de los residuos y a partir del cual se rechazó la hipótesis nula (W = 0,9649; p < 0,001), existiendo evidencia estadísticamente significativa de que los residuos no siguen una distribución normal. 

El supuesto de homocedasticidad fue evaluado gráficamente mediante un gráfico de escala-localización, que permite observar la raíz de los residuos estandarizados, indicando que… Formalmente, el test de Breusch-Pagan indica que existe evidencia estadísticamente significativa de que la varianza de los residuos no es constante (BP = 41,97; p < 0,001), por lo que existe evidencia de heterocedasticidad. 

Adicionalmente, en cuanto a los casos atípicos…


```{r}
#| label: fig-linealidad-met
#| echo: false
#| fig-cap: "Residuos versus valores ajustados."

# plot(mod_met_tmin, which = 1)
```

```{r}
#| label: test-reset-met
#| echo: false

# resettest(
#   mod_met_tmin,
#   power = 2:3,
#   type = "fitted"
# )
```

```{r}
#| label: fig-normalidad-met
#| echo: false
#| fig-cap: "Gráfico Q–Q de los residuos."

# plot(mod_met_tmin, which = 2)
```

```{r}
#| label: test-shapiro-met
#| echo: false

# shapiro.test(mod_met_tmin$residuals)
```

```{r}
#| label: test-bp-met
#| echo: false

# bptest(mod_met_tmin)
```

```{r}
#| label: fig-diagnostico-met
#| echo: false
#| fig-cap: "Diagnóstico de los supuestos del modelo meteorológico seleccionado."
#| fig-width: 10
#| fig-height: 8

check_model(mod_met_tmin)
```

# Pregunta 2. Mejor MRLS basado en contaminantes atmosféricos.

```{r}
#| label: objetos-p2
#| include: false

df_cont <- df |>
  select(PM2.5, NO, NO2, CO, O3)

correlacion_cont <- cor(df_cont)

mod_cont_no  <- lm(PM2.5 ~ NO, data = df_cont)
mod_cont_no2 <- lm(PM2.5 ~ NO2, data = df_cont)
mod_cont_co  <- lm(PM2.5 ~ CO, data = df_cont)
mod_cont_o3  <- lm(PM2.5 ~ O3, data = df_cont)
```

### Análisis de correlación

```{r}
#| label: fig-correlacion-cont
#| echo: false
#| fig-cap: "Correlaciones entre PM2.5 y los contaminantes."
#| fig-width: 7
#| fig-height: 6

gg_corr_cont <- corrplot(
  correlacion_cont,
  type = "lower",
  method = "number"
)
```

### Modelos con un predictor

#### Predictor: NO

```{r}
#| label: resumen-cont-no
#| echo: false

summary(mod_cont_no)
```

#### Predictor: NO2

```{r}
#| label: resumen-cont-no2
#| echo: false

summary(mod_cont_no2)
```

#### Predictor: CO

```{r}
#| label: resumen-cont-co
#| echo: false

summary(mod_cont_co)
```

#### Predictor: O3

```{r}
#| label: resumen-cont-o3
#| echo: false

summary(mod_cont_o3)

  mod_cont_o3 |> 
    tbl_regression() |> 
    add_global_p() |> 
    add_significance_stars() |> 
    bold_labels() |> 
    italicize_labels()
```

## Chequeo de supuestos del modelo con CO

### Linealidad

```{r}
#| label: test-reset-cont
#| echo: false

resettest(
  mod_cont_co,
  power = 2:3,
  type = "fitted"
)
```

### Normalidad

```{r}
#| label: test-shapiro-cont
#| echo: false

shapiro.test(mod_cont_co$residuals)
```

### Homocedasticidad

```{r}
#| label: test-bp-cont
#| echo: false

bptest(mod_cont_co)
```

### Diagnóstico general

```{r}
#| label: fig-diagnostico-cont
#| echo: false
#| fig-cap: "Diagnóstico de los supuestos del modelo con CO."
#| fig-width: 10
#| fig-height: 8

check_model(mod_cont_co)
```

# Pregunta 3. Mejor modelo predictivo según técnicas iterativas.

## Correlación entre todas las variables

```{r}
#| label: objetos-correlacion-total
#| include: false

correlacion_total <- cor(df)
```

```{r}
#| label: fig-correlacion-total
#| echo: false
#| fig-cap: "Matriz de correlaciones de todas las variables."
#| fig-width: 9
#| fig-height: 8

gg_corr_total <- corrplot(
  correlacion_total,
  type = "lower",
  method = "number"
)
```

## Selección automática del MRLM

```{r}
#| label: objetos-seleccion
#| include: false

mod_vacio <- lm(PM2.5 ~ 1, data = df)
mod_total <- lm(PM2.5 ~ ., data = df)

mod_backward <- step(
  mod_total,
  direction = "backward",
  trace = 0
)

mod_forward <- step(
  mod_vacio,
  direction = "forward",
  scope = formula(mod_total),
  trace = 0
)

mod_both <- step(
  mod_vacio,
  direction = "both",
  scope = formula(mod_total),
  trace = 0
)
```

### Método backward

```{r}
#| label: resumen-backward
#| echo: false

summary(mod_backward)
```

### Método forward

```{r}
#| label: resumen-forward
#| echo: false

summary(mod_forward)
glance(mod_forward)
```

### Método both

```{r}
#| label: resumen-both
#| echo: false

summary(mod_both)
```

## Métricas para seleccionar el mejor modelo

```{r}
#| label: objetos-metricas-seleccion
#| include: false

tbl_aic <- cbind(
  Backward = AIC(mod_backward),
  Forward = AIC(mod_forward),
  Both = AIC(mod_both)
) |>
  as.data.frame()
rownames(tbl_aic) <- "AIC"

tbl_bic <- cbind(
  Backward = BIC(mod_backward),
  Forward = BIC(mod_forward),
  Both = BIC(mod_both)
) |>
  as.data.frame()
rownames(tbl_bic) <- "BIC"
```

### AIC

```{r}
#| label: tabla-aic
#| echo: false

knitr::kable(
  tbl_aic,
  digits = 3,
  caption = "AIC de los modelos obtenidos mediante selección automática."
)
```

### BIC

```{r}
#| label: tabla-bic
#| echo: false

knitr::kable(
  tbl_bic,
  digits = 3,
  caption = "BIC de los modelos obtenidos mediante selección automática."
)
```

Los procedimientos *backward*, *forward* y *both* seleccionaron el mismo modelo final, compuesto por las variables Viento, TMin, Humed, NO, NO2, CO y O3. Aunque las variables aparecen en distinto orden en las fórmulas, el conjunto de predictores es idéntico y, por consiguiente, los modelos son equivalentes. No existe un método superior según las métricas finales: los tres procedimientos convergen a la misma especificación y difieren únicamente en la trayectoria seguida durante la selección.

# Pregunta 4. Mejor MRLM con tres predictores.

## MRLM con tres predictores

```{r}
#| label: objetos-p4
#| include: false

coef_both_ordenados <- coef(summary(mod_both))[
  order(coef(summary(mod_both))[, "Pr(>|t|)"], decreasing = TRUE),
]

mod_tres_pred <- lm(
  PM2.5 ~ Humed + NO2 + CO,
  data = df
)
```

Se selecciona Humed como variable meteorológica y NO2 y CO como contaminantes.

### Coeficientes del modelo seleccionado en la pregunta 3

```{r}
#| label: tabla-coeficientes-both
#| echo: false

knitr::kable(
  coef_both_ordenados,
  digits = 4,
  caption = "Coeficientes del modelo seleccionado, ordenados por valor p."
)
```

### Resumen del modelo de tres predictores

```{r}
#| label: resumen-tres-pred
#| echo: false

summary(mod_tres_pred)
```

## Chequeo de supuestos

```{r}
#| label: fig-diagnostico-tres-pred
#| echo: false
#| fig-cap: "Diagnóstico general del modelo de tres predictores."
#| fig-width: 10
#| fig-height: 8

gg_supuestos_mtp <- check_model(mod_tres_pred)
gg_supuestos_mtp
```

### Linealidad

```{r}
#| label: fig-residuos-parciales
#| echo: false
#| fig-cap: "Gráficos de residuos parciales del modelo de tres predictores."
#| fig-width: 9
#| fig-height: 7

residualPlots(mod_tres_pred)
```

```{r}
#| label: test-reset-tres-pred
#| echo: false

resettest(
  mod_tres_pred,
  power = 2:3,
  type = "fitted"
)
```

### Normalidad

```{r}
#| label: test-shapiro-tres-pred
#| echo: false

shapiro.test(mod_tres_pred$residuals)
```

### Homocedasticidad

```{r}
#| label: test-bp-tres-pred
#| echo: false

bptest(mod_tres_pred)
```

### Multicolinealidad

```{r}
#| label: objetos-vif
#| include: false

tbl_vif_mtp <- vif(mod_tres_pred) |>
  as.data.frame()
colnames(tbl_vif_mtp) <- "VIF"
```

```{r}
#| label: tabla-vif
#| echo: false

knitr::kable(
  tbl_vif_mtp,
  digits = 3,
  caption = "Factores de inflación de la varianza del modelo de tres predictores."
)
```